【裁判字號】    99,重訴,53
【裁判日期】    990514
【裁判案由】    所有權移轉登記
【裁判全文】
臺灣板橋地方法院民事判決              99年度重訴字第53號
原      告  甲○○
訴訟代理人  崔百慶律師
被      告  祭祀公業劉秉盛
法定代理人  乙○○
訴訟代理人  劉錦隆律師
上列當事人間請求所有權移轉登記事件，經本院於民國99年5 月
7日言詞辯論終結，判決如下：
    主  文
原告之訴駁回。
訴訟費用由原告負擔。
    事實及理由
一、按祭祀公業條例已於民國97年7 月1 日施行，祭祀公業未依
    該條例第21條、第22條規定向主管機關登記為祭祀公業法人
    者，仍不失為非法人團體，自有當事人能力。本件被告祭祀
    公業劉秉盛雖未辦妥登記為祭祀公業法人，有台北縣政府99
    年3 月5 日北府民宗字第0990179654號函附卷可稽（見本院
    卷第32頁），惟仍具有當事人能力，是原告起訴逕列公業名
    義「祭祀公業劉秉盛」為被告，並以管理人「乙○○」為其
    法定代理人，自無不合，合先敘明。（最高法院97年度第2
    次民事庭會議決議、最高法院98年度台上字第206 號裁判意
    旨參照）。
二、原告主張：附表所示之土地（下稱系爭土地）為被告所有，
    於99年2 月12日出賣給原告，總價金新台幣（下同）262,09
    5,800 元，兩造訂有土地買賣契約書，原告已給付10% 之價
    金26,209,580元，並指定訴外人黃振東（持分15% ）、李育
    靜（持分10% ）、黃振峰（持分15% ）、詹明諺（持分20%
    ）、詹佩（持分10% ）、詹忠諱（持分20% ）、魏嘉良（
    持分10% ）為系爭土地之所有權登記名義人。依系爭土地買
    賣契約第4 條第1 項規定，被告應於99年2 月19日前應將辦
    理系爭土地所有權移轉登記之證件交付原告辦理過戶手續，
    詎被告迄今仍未交付。爰依系爭土地買賣契約之約定，及民
    法第348 條第1 項規定提起本訴等語，併為聲明：被告應將
    系爭土地依附表所示之持分移轉登記給黃振東、李育靜、詹
    明諺、詹佩、詹忠諱、魏嘉良、黃振峰。
三、被告則以：依被告之管理規約第31條規定：「... 不動產之
    出賣，... 遵照派下員大會之決議辦法辦理」，而被告公業
    於69年3 月30日派下全員大會第五項討論事項(二)授權事項業
    已授權被告公業管理委員會監事會聯席會議處分被告公業之
    財產。因祭祀公業條例業已施行，依該條例第50條第1 、2
    項規定：「祭祀公業派下全員證明書核發，經選任管理人並
    報公所備查後，應於三年內依下列方式之一，處理其土地或
    建物：一經派下現員過半數書面同意依本條例規定登記為祭
    祀公業法人，並申辦所有權更名登記為祭祀公業法人所有。
    二經派下現員過半數書面同意依民法規定成立財團法人，並
    申辦所有權更名登記為財團法人所有。三依規約規定申辦所
    有權變更登記為派下員分別共有或個別所有。」、「本條例
    施行前已核發派下全員證明書之祭祀公業，應自本條例施行
    之日起三年內，依前項各款規定辦理。」為此，被告公業管
    理委員會聯席會議乃於99年1 月24日決議：「被告公業現有
    所有土地授權管理人乙○○不低於當年公告現值，速出售可
    處置之土地。但中央段49、52、53、55、56、57、58、59地
    號以不違法，每坪不低於當年公告現值加四成，授權管理人
    乙○○與建商訂立買賣契約，直到產權過戶完成止一切行為
    。」被告公業遂依派下員大會及管理委員會前開授權與原告
    訂立系爭土地買賣契約。惟因被告公業派下員近600 人，大
    部分派下員均表示須支付其數千元至數萬元不等之車馬費，
    始願提供印鑑證明，致被告公業無法配合原告辦理所有權移
    轉登記手續，故只要原告願負擔支付派下員提供印鑑證明之
    車馬費，被告公業即可配合原告辦理所有權移轉登記手續，
    原告應無逕予起訴之必要等語資為抗辯。併為答辯聲明：原
    告之訴駁回。
四、兩造不爭執事項：
  (一)原告於99年2 月12日與被告祭祀公業之管理人乙○○簽立土
    地買賣契約書，向被告買受被告所有如附表所示之土地，約
    定總價金262,095,800 元，原告已給付10% 之價金26,209,5
    80元予被告祭祀公業之管理人乙○○收受，並約定被告應將
    系爭土地依附表所示之持分辦理所有權移轉登記予原告指定
    之訴外人黃振東、李育靜、詹明諺、詹佩、詹忠諱、魏嘉
    良、黃振峰，有系爭土地登記謄本8 份、土地買賣契約書影
    本1 份、支票影本1 紙附卷可稽（見本院卷第6 至13頁、第
    14至18頁、第19頁）。
  (二)被告祭祀公業之派下員約有600 人，因無法取得1/2 以上派
    下員之印鑑證明，致無法辦理系爭土地之所有權移轉登記予
    原告指定之人。
五、按96年12月12日公布之祭祀公業條例已於97年7 月1 日施行
    ，依該條例第32條規定：「為執行祭祀公業事務，依章程或
    本條例規定應由派下員大會議決事項時，祭祀公業『法人』
    派下員大會出席人數因故未達定額者，得由代表法人之管理
    人取得第三十三條所定比例派下現員簽章之同意書為之。」
    、第33條第1 、2 項規定：「祭祀公業『法人』派下員大會
    之決議，應有派下現員過半數之出席，出席人數過半數之同
    意行之；依前條規定取得同意書者，應取得派下現員二分之
    一以上書面之同意。但下列事項之決議，應有派下現員三分
    之二以上之出席，出席人數超過四分之三之同意；依前條規
    定取得同意書者，應取得派下現員三分之二以上書面之同意
    ：一章程之訂定及變更。二財產之處分及設定負擔。三解散
    。」、「祭祀公業『法人』之章程定有高於前項規定之決數
    者，從其章程之規定。」。是祭祀公業依法成立祭祀公業法
    人者，其財產之處分、設定負擔應依上開規定辦理；如祭祀
    公業未成立法人，因祭祀公業之祀產土地屬公業派下員全體
    公同共有，是其土地之處分除祭祀公業之規約另有規定，應
    依其規定外，應得派下員全體之同意，或依土地法第34條之
    1 規定辦理，否則對其他派下員不生效力（民法第828 條、
    土地法第34條之1 、內政部98年12月24日台內營字第098081
    2170號函；祭祀公業土地清理要點第19點規定參照）。
六、本件被告祭祀公業未依祭祀公業條例第21條、第22條規定向
    主管機關登記為祭祀公業法人，然其定有規約，是依前開說
    明，其不動產之處分自應依其規約之規定辦理。因此，本件
    應審究者為：被告祭祀公業之管理人乙○○是否有權於99年
    2 月12日與原告簽立系爭土地買賣契約書，將被告所有之系
    爭土地出售予原告？經查：
  (一)被告雖陳稱：其管理人得以被告祭祀公業管理人名義出售附
    表所示土地予被告，係依據被告祭祀公業之管理規約第31條
    規定：「... 不動產之出賣，... 遵照派下員大會之決議辦
    法辦理」，及被告公業於69年3 月30日派下全員大會第五項
    討論事項(二)授權事項業已授權被告公業管理委員會監事會聯
    席會議處分被告公業之財產等語，並提出被告祭祀公業之管
    理規約、69年3 月30日派下全員大會紀錄影本、99年1 月24
    日祭祀公業劉秉盛管理委員會第五屆第二次聯席會議紀錄影
    本各1 份為證。惟查：被告上開所提69年3 月30日派下全員
    大會紀錄雖記載「... 五、討論事項：(一)... (二)授權事項：
    包括財產處分、出租、收回，授權管理委員會、監察委員會
    聯席會議討論議決，並通知派下員儘量來參加公證。△決議
    ：全體無異議通過。... 」，惟並未記載該次會議開會當時
    ，被告祭祀公業是時之派下員總人數為何？出席該次會議之
    派下員人數為何？是否已達法定開會人數？又上開被告所提
    上開管理規約，記載該管理規約係69年3 月30日第一屆第一
    次派下員大會制訂、77年2 月28日第二屆第一次派下員大會
    修改、80年11月24日第二屆第二次派下員大會修改（被證1
    號；見本院卷第37至42頁）。因此該份管理規約顯係80年11
    月24日修正後之版本，自不能以該份管理規約之規定，作為
    上開69年3 月30日派下全員大會決議之依據。
  (二)又依本院職權向台北縣新店市公所調取被告祭祀公業69年3
    月30日當時之管理規約（見本院卷第65頁至第30頁），其第
    9 條規定：「派下大會之職權如左：一... 三財產之處分變
    更及分割增減。... 」、第30條第1 、2 項規定：「議決：
    派下大會應有全體派下，聯席會議應有全體員額，各有過半
    數之出席，始得開會，而各應有出席人員過半數之同意，方
    得決議，可否同數時，取決於主席。」、「派下員出席派下
    大會或各種會議均須親自出席，因故不能出席時應具備特別
    授權之委託書，委託有本公業派下權之房親一人代表出席，
    但受託人僅代理一人為限」、第31條規定：「規約之修改，
    不動產之出賣，合建之讓與分割、地目變更等手續，應依第
    30條第1 項辦理。」。是被告祭祀公業上開69年3 月30日派
    下全員大會關於授權其管理委員會、監察委員會聯席會議討
    論議決財產之處分事項是否有效，取決於該次派下員大會是
    否已依69年3 月30日當時之管理規約第30條規定有逾1/2 以
    上之派下員出席，及經出席人員過半數之同意。然經本院向
    台北縣新店市公所調取被告祭祀公業於69年3 月30日之派下
    員名冊結果，當時被告之派下員人數共有367 人（見本院卷
    第129 頁至第145 頁），惟查無該次派下員大會出席人數之
    簽到紀錄，有台北縣新店市公所99年4 月9 日北縣店民字第
    09900009682 號函附卷可稽（見本院卷第64頁）。而本件兩
    造亦均無法提出證據證明該次會議有逾1/2 之派下員出席。
    因此，不能認該次會議關於「授權被告之管理委員會、監察
    委員會聯席會議討論議決財產之處分」為有效。
  (三)則被告之管理人乙○○僅憑被告祭祀公業99年1 月24日管理
    委員會第五屆第二次聯席會議之決議，即將附表所示之土地
    出售予原告，自難認為有權代理。再依民法第170 條第1 項
    規定：「無代理權人以代理人之名義所為之法律行為，非經
    本人承認，對於本人不生效力。」而被告抗辯其無法取得1/
    2 以上派下員之印鑑證明以辦理附表所示土地之所有權移轉
    登記，此為原告所不爭執，足認被告祭祀公業之管理人乙○
    ○與原告簽立系爭土地買賣契約之行為，並未經被告本人即
    其全體派下員之同意，對被告祭祀公業不生效力。
七、因此，系爭買賣契約對被告既不生效力，則原告依系爭買賣
    契約，請求被告將系爭土地所有權移轉登記予原告指定之人
    ，為無理由，應予駁回。
結論：原告之訴為無理由，依民事訴訟法第78條，判決如主文。
中    華    民    國    99    年    5     月    14    日
                  民事第一庭    法  官  黃信樺
以上正本係照原本作成
如對本判決上訴，須於判決送達後20日內向本院提出上訴狀
中    華    民    國    99    年    5     月    14    日
                                書記官  李佳靜

司法院資訊處製作；財團法人民間司法改革基金會備份。
